【裁判字號】    95,苗簡,639
【裁判日期】    970328
【裁判案由】    拆屋還地
【裁判全文】
臺灣苗栗地方法院民事簡易判決         95年度苗簡字第639號
原      告  丙○○
訴訟代理人  乙○○
被      告  甲○○
                      50號
訴訟代理人  張智宏律師
上列當事人間請求拆屋還地事件，本院於民國97年3 月11日言詞
辯論終結，判決如下：
      主    文
被告應將坐落苗栗縣苗栗市○○段第七一四地號土地上如附圖所
示J-B-K-J 連線部分面積壹點壹柒平方公尺、R-D-E-R 連線部分
面積零點零柒平方公尺、N-L-H-Q-M-O-F-N 連線部分面積壹點壹
柒平方公尺之地上物拆除騰空後，將上開土地返還原告。
訴訟費用由被告負擔。
本判決得假執行。但被告如於假執行程序實施前，以新臺幣貳萬
元為原告預供擔保，得就第一項之J-B-K-J 連線部分、R-D-E-R
連線部分免為假執行。
      事實及理由
壹、程序方面：
    按不變更訴訟標的而補充或更正事實上或法律上之陳述者，
    非為訴之變更或追加，民事訴訟法第256 條第1 款定有明文
    。本件原告原起訴請求被告應將坐落苗栗市○○段714 地號
    土地上如起訴狀附圖所示A點部分面積6平方公尺、B點部分
    面積0.25平方公尺、C點部分面積3.6平方公尺之地上物拆除
    ，並將該部分土地返還予原告。嗣於民國96年11月21日具狀
    更正聲明為：被告應將坐落苗栗縣苗栗市○○段714 地號土
    地上如附圖所示J-B-K-J 連線部分面積1.17平方公尺、R-D-
    E -R連線部分面積0.07平方公尺、N-L-H-Q-M-O- F-N連線部
    分面積1.17平方公尺之地上物拆除騰空後，將土地返還予原
    告（卷第183 頁），核其變更係屬補充、更正法律上之陳述
    ，自應准許。
貳、實體方面：
一、原告起訴主張：
（一）坐落苗栗縣苗栗市○○段714 地號土地（下稱系爭土地）
      為原告所有，比鄰之同段714-3、714-23地號2筆土地及其
      上門牌號碼苗栗縣苗栗市○○路885巷29號之房屋（下稱
      系爭房屋）為被告所有，被告未經同意，亦無合法權源，
      竟占用系爭土地如附圖（卷第175頁）所示J-B-K-J連線部
      分、R-D-E-R連線部分、N-L-H-Q-M-O- F-N連線部分之土
      地（即著綠色部分土地），增建上開門牌號碼房屋之浴室
      、房間及露台（下稱系爭建物）。經原告催請被告拆除上
      揭無權占用原告土地之系爭建物並返還土地，均未獲置理
      ，為此依民法第767條之規定，訴請被告應將上開系爭建
      物拆除，將土地返還原告。並聲明：(1)被告應將坐落苗栗
      縣苗栗市○○段714地號土地上如附圖所示J-B- K-J連線
      部分面積1.17平方公尺、R-D-E-R連線部分面積0.07平方
      公尺、N-L -H-Q-M-O-F-N連線部分面積1.17平方公尺之地
      上物拆除騰空後，將土地返還予原告。
      (2)願供擔保，請准宣告假執行。
（二）對被告抗辯之陳述：
      被告辯稱其因係信賴苗栗地政事務所（下稱苗栗地政）於
      民國94年11月7 日所為之鑑界結果（卷第31至34頁）及兩
      造於95年1 月16日基於上開鑑界結果訂定之「土地交換使
      用契約書」（下稱系爭契約書，卷第41頁），而於如附圖
      所示著綠色部分土地上興建系爭建物云云；惟原告已於95
      年6 月12日以存證信函通知被告停工（卷第226 頁），被
      告不聽制止，仍繼續興建，原告再於同年10月17日以存證
      信函撤銷系爭契約書之土地交換使用意思表示（卷第73至
      75頁），原告自不再受系爭契約書之拘束，被告即不得以
      之對抗原告。且被告之系爭建物，均緊貼原告之房屋而興
      建，嚴重影響其居住環境之日照、通風及衛生，故占用之
      面積雖小，仍不能和解。又系爭建物均是被告二次施工時
      所增建，未在使用執照核准範圍內，屬違章建築，拆除該
      部分自對建物之整體性及結構安全無影響。又建築法規定
      建築基地於建築時，應保留一定比例面積之空間，旨在使
      建物便於日照、通風、採光及防火，是法定空地之保留，
      除維護建物所有權人之權益外，並兼顧公共安全，避免發
      生火災及地震時，造成生命財產損失。故原告收回系爭土
      地之客觀價值依徵收價為公告現值之1.4 倍計算，雖僅為
      新台幣（下同）53,984元，但市價則不只53,984元，相較
      於被告拆除整建費用僅10餘萬元，並綜合上述情形，已難
      認原告又權利濫用之情事。是被告以原告之請求為權利濫
      用置辯，顯無理由。
二、被告則以：
（一）附圖所示J-B- K -J連線部分及R- D-E- R連線部分之系爭
      建物，均係信賴苗栗地政94年11月7日之鑑界結果（卷第3
      1至34頁）而興建，原告雖於95年6月12日以存證信函通知
      被告停工，惟當時上開建物之工程均已完竣。而附圖所示
      N-L-H-Q-M-O-F-N連線部分建物，則係基於兩造間之系爭
      契約書交換土地而占用興建，系爭契約書後雖經原告以鑑
      界錯誤為由於95年10月17日發函撤銷，惟當時上開建物之
      工程亦已施工完畢。可知被告並非基於不法惡意而占用系
      爭土地。
（二）附圖所示N-L-H-Q-M-O-F-N連線部分建物，認諾原告之請
      求。
（三）權利之行使，不得違反公共利益，或以損害他人為主要目
      的，行使權利、履行義務，應依誠實及信用方法，至於權
      利之行使是否以損害他人為主要目的，應就權利人因權利
      行使所能取得之利益與他人及國家社會因其權利行使所受
      之損失，比較衡量定之，倘其權利之行使，自己所得利益
      極少，而他人及國家社會所受之損失甚大者，即可認係以
      損害他人為主要目的，此乃權利社會化之基本內涵所必然
      之解釋。本件被告所有系爭建物是否越界占用原告系爭土
      地，經土地測量局鑑定結果，認被告之系爭建物占用原告
      系爭土地如附圖所示綠色部分，面積總計2.41平方公尺。
      惟鑑定圖上綠色部分土地上之建物分成3部分，形狀均為
      長三角形，面積甚小、位置分散，客觀上難以單獨使用，
      且附圖所示J-B-K-J連線部分與R-D-E-R連線部分係做為浴
      室使用，為系爭房屋之主要部分，倘若拆除，除損及建物
      主體結構外，經被告委託葉茂松建築師事務所鑑定拆除及
      重建費用（卷第200 頁），上開部分至少須支出新臺幣（
      下同）拆建費45,700元，及水電拆建費30,000元（包含N-
      L-H-Q-M- O-F-N連線部分之費用），顯然原告權利之行使
      可得之利益極少，而造成被告所受之損失甚大，有違民法
      第148 條權利濫用之禁止規定，是原告不得請求被告拆屋
      還地。並聲明：(1)原告之訴駁回；(2)如受不利益之判決，
      願供擔保免為假執行。
參、法院之判斷：
一、按所有人對於無權占有或侵奪其所有物者，得請求返還之。
    對於妨害其所有權者，得請求除去之。有妨害其所有權之虞
    者，得請求防止之；民法第767 條定有明文。是物上請求權
    係以請求權人係物之所有人及占有人係無權占有為其要件。
    本件坐落苗栗縣苗栗市○○段714 地號之系爭土地為原告所
    有，相鄰之同段714-3 、714-23地號等2 筆土地及其上門牌
    號碼苗栗縣苗栗市○○路885巷29號之建物為被告所有，有
    系爭土地及建物之登記謄本（卷第7、8、25至30頁）在卷可
    按，且為兩造所不爭執，自堪信為真實。而被告所有之系爭
    建物占用系爭土地如附圖所示J-B-K-J連線部分（以下稱Ａ
    部分）面積1.17平方公尺、R-D-E-R連線部分（以下稱Ｂ部
    分）面積0.07平方公尺、N-L- H-Q-M-O- F-N連線部分（以
    下稱Ｃ部分）面積1.17平方公尺，共2.41平方公尺土地之事
    實，業經本院協同兩造及內政部土地測量局測量人員至現場
    鑑測，並有勘驗筆錄、現場照片及土地測量局之鑑定書圖等
    件附卷足參（卷第160至175頁），兩造亦不爭執。而被告復
    未證明其有正當權源得以使用系爭土地，足證被告之系爭建
    物確實無權占用原告所有之系爭土地2.41平方公尺無疑。
二、按當事人於言詞辯論時為訴訟標的之認諾者，應本於其認諾
    為該當事人敗訴之判決，民事訴訟法第384 條定有明文。又
    上訴人既於言詞辯論時為訴訟標的之認諾，法院即應不調查
    被上訴人所主張為訴訟標的之法律關係是否果屬存在，而以
    認諾為上訴人敗訴之判決基礎；最高法院著有45年台上字第
    31號判例可資參照。查被告既於本院97年2月27日言詞辯論
    時，就原告請求拆除無權占用之Ｃ部分（即N-L-H-Q-M-O-F-
    N 連線部分）為認諾（卷第245 頁），揆諸前開說明，就Ｃ
    部分，本院自應本於其認諾為被告敗訴之判決。
三、被告固不否認有無權占用系爭土地Ａ、Ｂ部分之事實，惟以
    原告請求拆屋還地所得之利益極少，卻造成被告所受之損失
    甚大，原告之請求係屬民法第148 條所禁止之權利濫用等語
    資為抗辯。本件被告無權占用系爭土地Ａ、Ｂ部分之面積為
    1.24平方公尺，系爭土地95年每平方公尺之公告現值為16,0
    00元，有土地登記謄本在卷可稽（卷第7頁），而依社會常
    情，土地之公告現值低於市價，市價至少為公告現值之1.4
    倍，是原告請求被告交還Ａ、Ｂ部分土地所得之利益至少為
    27,776元（計算式：1.24平方公尺16,000元1.4＝27,77
    6元）。而被告拆除Ａ、Ｂ部分建物之拆除及重建費用約45,
    700元，水電拆建費少於30,000元，有被告提出之葉茂松建
    築師事務所鑑定書1紙附卷（卷第200頁）。是本件原告依民
    法第767條規定，請求被告拆除系爭建物之Ａ、Ｂ部分，有
    無權利濫用之情形，即有審究之必要，茲分述如下：
（一）按權利之行使，不得違反公共利益，或以損害他人為主要
      目的；民法第148條第1項定有明文。該條規定行使權利，
      不得以損害他人為主要目的，若當事人行使權利，雖足使
      他人喪失利益，而苟非以損害他人為主要目的，即不在該
      條所定範圍之內（最高法院45年台上字第105號判例意旨
      參照）。又權利之行使，是否以損害他人為主要目的，應
      就權利人因權利行使所能取得之利益，與他人及國家社會
      因其權利行使所受之損失，比較衡量以定之。倘其權利之
      行使，自己所得利益極少而他人及國家社會所受之損失甚
      大者，非不得視為以損害他人為主要目的，此乃權利社會
      化之基本內涵所必然之解釋（最高法院71年台上字第737
      號判例意旨參照）。
（二）原告主張被告占用系爭土地之Ａ、Ｂ部分建物，均緊貼原
      告之房屋而興建，嚴重影響其居住環境之日照、通風及衛
      生，並提出相片為證（卷第232 至234 頁、253 至256 頁
      ）。觀之原告所提相片，系爭建物Ａ、Ｂ部分一樓確實與
      原告住家之牆面相貼，使原告之該側牆壁無法接受日照及
      通風，且因一樓部分被告做為浴室使用，致原告相鄰之牆
      面因浴室水氣滲透而有油漆剝落、壁癌之情，對原告之居
      家生活自生影響。被告雖否認上開原告住家內部相片之真
      實，惟依吾人生活經驗判斷，牆壁因水氣之浸蝕，確可造
      成油漆剝落、壁癌之情形，是原告此部分主張與經驗法則
      相符而足採信。而被告緊貼原告之房屋建築，對原告居住
      還境勢必造成妨害乙節，依常人之智識程度，難諉為不知
      。又被告未將系爭建物Ａ、Ｂ部分之增建於申請建照時一
      併為之，已可見其應知悉Ａ、Ｂ部分之增建並非妥適，甚
      或為相關建築法規所不許，故以二次施工之方法為之，其
      以此方式增建，是否善意已屬有疑。
（三）本件鑑定圖所示之Ａ、Ｂ部分建物，係坐落於系爭土地上
      ，均為被告二次施工時所增建，業經被告自認在卷（卷第
      212頁）；而系爭房屋之使用執照所登載之建築基地為同
      段之714之3及714之23地號（卷第215頁），並不包含系爭
      土地，是上開Ａ、Ｂ部分建物顯屬違章建築。又系爭建物
      Ａ、Ｂ部分於一樓為浴室之角落，二樓部分為露台，為兩
      造所不爭執，並經本院履勘現場無誤，製有勘驗筆錄及履
      勘照片編號三、四（卷第161、164、165頁）在卷可憑。
      則Ａ、Ｂ部分建物既為被告二次施工時所增建，亦即係於
      系爭房屋完工後，經主管機關審查結構安全無虞核發使用
      執照，始另行於系爭房屋整體結構之外而加建，屬系爭房
      屋主體結構外之建物，拆除增建部分對於系爭房屋之整體
      結構安全自不生影響。是被告抗辯拆除後影響系爭房屋之
      結構安全云云，顯屬誇大不實之詞，自不足採。且系爭建
      物Ａ、Ｂ部分面積合計僅1. 24平方公尺，一樓部分僅為
      浴室角落、二樓為露台，對被告之生活需求及便利性非關
      重要，拆除該角落，亦不減損浴室及露台之功能。但未拆
      除，卻對原告日常生活中之日照、通風及衛生等居住權益
      造成長久且密切之妨害，業如上述，是審酌原告行使權利
      之目的及權衡兩造之利益，原告顯非以損害被告利益為目
      的，且其行使所有權後所能獲得之利益，亦遠超出被告之
      損失，自無權利濫用之情事。
（四）再者，原告請求被告返還Ａ、Ｂ部分土地所得之財產上利
      益，依市價至少為27,776元，而被告Ａ、Ｂ部分之拆建費
      估計為45,700元、水電拆建費用少於30,000元（尚含Ｃ部
      分費用），二者相差不多，實無被告所辯原告所能取得之
      利益，相較於被告所受損失及耗費之國家社會成本顯不相
      當之情，其上開辯解，委無足取。
（五）綜上，原告本於民法第767 條規定行使所有權，請求被告
      拆屋還地後，除能獲得土地之財產價值外，其本身能獲得
      難以估價之非財產上之利益（生活環境之舒適及安全），
      其行使權利自非以損害被告為主要目的甚明。縱該結果雖
      使被告喪失些微利益（且其自身難辭其咎），揆諸前揭判
      例意旨，自無權利濫用之情事。故被告以此為抗辯，顯屬
      無稽。至被告一再辯稱係因信賴地政機關之測量始興建系
      爭建物一節，縱或屬實，亦屬是否構成國家賠償之問題，
      而非據此對抗原告之所有權。附此敘明。
三、從而，原告依民法第767 條規定，請求被告應將系爭土地上
    如附圖所示J-B- K -J 連線部分面積1.17平方公尺、R-D-E-
    R 連線部分面積0.07平方公尺、N-L-H-Q-M-O- F-N連線部分
    面積1.17平方公尺之地上物拆除騰空後，將土地返還予原告
    ，為有理由，自應准許。
四、本件係依民事訴訟法第427 條第1 項規定適用簡易程序及本
    於被告認諾所為被告敗訴之判決，依同法第389 條第1 項第
    1 、3 款規定，本院自應依職權宣告假執行。至原告雖陳明
    願供擔保請准宣告假執行，僅係促使法院之職權發動，本院
    自無庸就此另為准駁之諭知。另被告就附圖所示J-B- K-J連
    線部分及R-D-E- R連線部分，陳明願供擔保聲請免為假執行
    ，經核無不合，爰酌定如主文第3 項所示之擔保金額准許之
    。
五、本件事證已臻明確，兩造其餘攻擊防禦方法及舉證，核與判
    決結果不生影響，爰無庸逐一論述，併此敘明。
六、據上論結，本件原告之訴為有理由，依民事訴訟法第436 條
    第2 項、第78條、第389 條第1 項第1 、3 款，判決如主文
中    華    民    國    97    年    3     月    28    日
                  苗栗簡易庭法  官  黃怡玲
以上正本係照原本作成。
如對本判決上訴，須於判決送達後20日內向本院提出上訴狀。
                            書記官  葉俊宏
中    華    民    國    97    年    3     月    28    日


司法院資訊處製作；財團法人民間司法改革基金會備份。
